ACORDAO-COMPLETO-2478390

ACÓRDÃO 7914/2021 ATA 15/2021 - PRIMEIRA CÂMARA

VISTOS, relatados e discutidos estes autos de tomada de contas especial instaurada pela Fundação Nacional de Saúde - Funasa, em razão da omissão do dever de prestar contas dos recursos recebidos por força do Termo de Compromisso TC/PAC 398/2012 (Siafi 674148) , celebrado entre a Funasa e o Município de Palmeirais/PI, tendo por objeto a execução de sistemas de abastecimento de água no ente federativo,
ACORDAM os Ministros do Tribunal de Contas da União, reunidos em sessão de 1ª Câmara, ante as razões expostas pelo Relator, em:
9.1. considerar revel o Sr. Paulo Cesar Vilarinho Soares, para todos os efeitos, nos termos do art. 12, § 3º, da Lei 8.443/1992;
9.2. julgar irregulares as contas do Sr. Paulo Cesar Vilarinho Soares, com fundamento nos arts. 1º, inciso I, 16, inciso III, alíneas "a" e "c", da Lei 8.443/1992, condenando-o, com base nos arts. 19, caput, e 23, inciso III, da mesma Lei, ao pagamento das quantias abaixo discriminadas, com a fixação do prazo de quinze dias, a contar da notificação, para comprovar, perante o Tribunal (art. 214, inciso III, alínea "a", do Regimento Interno do TCU) , o recolhimento da dívida aos cofres do Tesouro Nacional, atualizada monetariamente e acrescida dos juros de mora, calculados a partir das datas da ocorrência até a data dos recolhimentos, na forma prevista na legislação em vigor;
	VALOR ORIGINAL (R$) 
	DATA DA OCORRÊNCIA
	DÉBITO/CRÉDITO

	576.575,51
	2/10/2013
	D

	432.431,63
	1/7/2014
	D

	432.431,64
	18/2/2016
	D

	20.604,36
	26/4/2017
	C

9.3. aplicar ao Sr. Paulo Cesar Vilarinho Soares, com fundamento no art. 19, caput, da Lei 8.443/1992, multa prevista no art. 57 da mesma Lei, no valor de R$ 900.000,00 (novecentos mil reais) , fixando-lhe o prazo de quinze dias, a contar da notificação, para que comprove, perante este Tribunal, o recolhimento da dívida aos cofres do Tesouro Nacional (art. 214, inciso III, alínea "a", do Regimento Interno do TCU) , atualizada monetariamente desde a data deste acórdão até a data do efetivo recolhimento, se for paga após o vencimento, na forma da legislação em vigor;
9.4. autorizar, desde logo, nos termos do art. 28, inciso II, da Lei 8.443/1992, a cobrança judicial das dívidas, caso não atendida a notificação;
9.5. remeter cópia deste acórdão à Procuradoria da República no Estado do Piauí, nos termos do art. 16, § 3º, da Lei 8.443/1992, para adoção das medidas cabíveis.

Tomada de Contas Especial instaurado pela FUNASA/MS, em razão da omissão no dever de prestar contas do Termo de Compromisso n° 398/2012 , celebrado com o Município de Palmeirais/PI, tendo por objeto a execução de sistemas de abastecimento de água no ente federativo. Apreciação de mérito.

Primeira Câmara

Prefeitura Municipal de Palmeirais - PI.

3. Interessados/Responsáveis:
3.1. Interessado: Fundação Nacional de Saúde (26.989.350/0001-16)
3.2. Responsável: Paulo Cesar Vilarinho Soares (XXX.057.723-XX).

13.1. Ministros presentes: Walton Alencar Rodrigues (Presidente), Benjamin Zymler (Relator) e Jorge Oliveira.
13.2. Ministros-Substitutos presentes: Augusto Sherman Cavalcanti e Weder de Oliveira.

ACORDAO-COMPLETO-2538402

Acórdão 3257/2022 - Primeira Câmara

BENJAMIN ZYMLER

Inicialmente transcrevo a instrução da SecexTCE (peça 40) , que contou com a anuência do corpo diretivo da mencionada Secretaria (peças 41 e 42) :
"INTRODUÇÃO
	Cuidam os autos de Tomada de Contas Especial instaurada pela Fundação Nacional de Saúde - Funasa, em desfavor do Sr. Paulo César Vilarinho Soares (CPF: XXX.057.723-XX) , Prefeito Municipal de Palmeirais/PI na gestão 2013-2016, em razão da omissão do dever de prestar contas dos recursos recebidos por força do Termo de Compromisso TC/PAC 398/2012 - Siafi 674148 (peça 1, p. 30-38) , celebrado entre a Funasa e o Município de Palmeirais/PI, tendo por objeto a execução de sistemas de abastecimento de água. A vigência do convênio foi de 28/12/2012 a 28/4/2016.
HISTÓRICO 
	Para a execução do objeto do Convênio (peça 1, p. 30-38) foi previsto um total de R$ 1.441.438,78 a cargo do concedente, sem contrapartida municipal, conforme cláusula primeira do Termo de Aprovação Formal do Termo de Compromisso (peça 1, p. 37) . 
O convênio teve por objeto a execução de doze sistemas simplificados de abastecimento de água na zona rural do Município de Palmeirais/PI, compostos de captação, adutora, reservatório, rede de distribuição e ligações domiciliares, para atendimento de 200 famílias, conforme Plano de Trabalho (peça 1, p. 14-18) .  
A Funasa realizou as seguintes transferências para a conta do convênio (Banco do Brasil, Agência 1016, C/C 16492-5) :
	Ordem Bancária (peça 1, p. 122) 
	Data da OB
	Valor

	2013OB805441 
	2/10/2013
	R$ 576.575,51

	2014OB802646
	1/7/2014
	R$ 432.431,63

	2016OB800449
	18/2/2016
	R$ 432.431,64

	TOTAL
	R$ 1.441.438,78

A vigência do convênio foi prorrogada duas vezes, conforme termos aditivos (peça 1, p. 54 e 58) , com término em 28/4/2016, com prazo final para apresentação da prestação de contas em 27/6/2016.
Foram realizadas três visitas técnicas ao município pela Funasa, conforme Relatórios de Visita Técnica - RVT datados de 25/2/2014, 21/10/2015 e 30/11/2016 (peça 1, p. 44-45, 61-76 e 84-93) , tendo sido apontado na última visita, um percentual de execução de 100%, porém com pendências documentais.
Por meio do Parecer Técnico de 28/11/2016 (peça 1, p. 94-97) a Funasa atestou a execução de 100% das obras e registrou a ausência dos documentos relativos ao licenciamento dos poços tubulares, licença de operação, laudo técnico da obra e documentação de posse dos terrenos onde foram edificadas as obras.
O responsável foi notificado em 15/7/2016 a apresentar a prestação de contas final do convênio (peça 1, p. 80-82) , porém omitiu-se em apresentá-las.
No Parecer Financeiro 196/2016 (peça 1, p. 99-100) , foi constatada a omissão do dever de prestar contas dos recursos recebidos, propondo-se a reprovação total dos recursos recebidos.
O responsável foi novamente notificado a ressarcir o valor do dano ao erário, conforme Notificação 372/2016 (peça 1, p. 102) , mantendo-se silente.
O Relatório de Tomada de Contas Especial 4/2017 (peça 1, p. 122-125) concluiu pela ocorrência de dano ao erário no valor total do convênio, em razão da omissão do dever de prestar contas, com responsabilização do Sr. Paulo César Vilarinho Soares (CPF: XXX.057.723-XX) , ex-Prefeito Municipal de Palmeirais/PI na gestão 2013-2016.
O Relatório de Auditoria 498/2018, acompanhado dos respectivos Certificado de Auditoria, Parecer do Dirigente de Controle Interno e Pronunciamento Ministerial (peça 2, p. 6-12) concluíram pelas mesmas irregularidades e responsabilidade apontadas no Relatório de Tomada de Contas Especial da Funasa.
Na instrução inicial (peça 4) , analisando-se os documentos dos autos, concluiu-se pela necessidade de realização de citação e audiência do Sr. Paulo Cesar Vilarinho Soares, nos seguintes termos:
a) realizar a CITAÇÃO do Sr. Paulo César Vilarinho Soares (CPF: XXX.057.723-XX) , ex-Prefeito Municipal de Palmeirais/PI na gestão 2013-2016, com fundamento nos arts. 10, § 1º, e 12, incisos I e II, da Lei 8.443/1992 c/c o art. 202, incisos I e II, do RI/TCU, para que, no prazo de quinze dias, apresente alegações de defesa e/ou recolha aos cofres do Tesouro Nacional a quantia abaixo indicada, atualizada monetariamente a partir das respectivas datas até o efetivo recolhimento, abatendo-se na oportunidade a quantia eventualmente ressarcida, na forma da legislação em vigor, em decorrência das irregularidades abaixo descritas:
	Irregularidades: omissão do dever de prestar constas dos recursos recebidos através do TC/PAC 398/2012 - Siafi 674148. 
	Dispositivos violados: parágrafo único do art. 70 da Constituição Federal; art. 93 do Decreto-Lei 200/67; art. 28 da IN/STN 1/97, cláusula quarta do TC/PAC 398/2012 - Siafi 674148 e art. 56 da Portaria Interministerial MP/MF/CGU 507/2011.
	Conduta: omitir-se do dever de prestar constas dos recursos recebidos através do TC/PAC 398/2012 - Siafi 674148. 
	Nexo de causalidade: a omissão do dever de prestar constas dos recursos recebidos através do TC/PAC 398/2012 - Siafi 674148 impede a verificação do nexo de causalidade entre os recursos recebidos e as obras realizadas, propiciando assim a não comprovação da boa e regular aplicação dos recursos recebidos, resultando em presunção de dano ao erário.
b) realizar a AUDIÊNCIA do Sr. Paulo César Vilarinho Soares (CPF: XXX.057.723-XX) , ex-Prefeito Municipal de Palmeirais/PI na gestão 2013-2016, com fundamento no art. 12, inciso III, da Lei 8.443/1992, para, no mesmo prazo de quinze dias, a contar do recebimento da presente comunicação, apresentar RAZÕES DE JUSTIFICATIVA quanto às irregularidades detalhadas a seguir:
	Irregularidade: não cumprimento do prazo estipulado para a apresentação da prestação de contas final dos recursos recebidos por força do TC/PAC 398/2012 - Siafi 674148, expirado em 17/6/2016.
	Conduta: descumprir o prazo estipulado para prestação de contas dos valores transferidos por meio do TC/PAC 398/2012 - Siafi 674148.
	Dispositivos violados: parágrafo único do art. 70 da Constituição Federal; art. 93 do Decreto-Lei 200/67; arts. 28 da IN/STN 1/97, cláusula quarta do TC/PAC 398/2012 - Siafi 674148 e art. 56 da Portaria Interministerial MP/MF/CGU 507/2011.
Em cumprimento ao despacho do relator, Ministro Benjamin Zymler (peça 7) , foi efetuada a citação do responsável por meio do Ofício 2231/2018 (peça 8) , efetivamente recebido em 25/10/2018, conforme aviso de recebimento - AR (peça 9) .
Por meio de seu procurador, Sr. Edinardo Pinheiro Martins (peça 10) , o responsável requereu prorrogação de prazo para responder à citação (peça 11) , deferida conforme despacho de peça 12. Não obstante seu comparecimento aos autos, transcorrido o prazo regimental não encaminhou suas alegações de defesa.
Em decorrência, na instrução de peça 13, propôs-se considerá-lo revel, julgar irregulares suas contas e condená-lo ao pagamento do débito apurado, bem como aplicar-lhe a multa prevista no art. 57, da Lei 8.443/1992.
Submetido o processo à apreciação do MP/TCU, este propôs (peça 16) , previamente ao julgamento, que fosse diligenciado o município, a fim de se obter a documentação referente ao licenciamento de operação, laudo técnico da obra e posse dos terrenos nos quais se encontram construídos os poços tubulares objeto do TC/PAC 398/2012. Sugeriu ainda o Parquet que fosse determinado o envio de declarações da prefeitura municipal, autoridades locais e/ou coletividade beneficiária a respeito da funcionalidade dos sistemas de abastecimento de água, bem como realizar diligência ou expedir determinação à Funasa com vistas a obter informações atualizadas sobre a execução do convênio.
As medidas sugeridas pelo MP/TCU foram integralmente acatadas pelo relator, nos termos do despacho de peça 17, que determinou à Secex-TCE a adoção das providências necessárias ao seu cumprimento.
Foram encaminhados os Ofícios de diligência 4259/2019 (peça 18) à Funasa e 4258/2019 (peça 20) ao município, reiterado pelo Ofício 12.733/2020 (peça 28) . Após duas solicitações de prorrogação de prazo por parte do município (peças 23 e 30) , ambas deferidas (peças 25 e 34) , vieram aos autos as respostas do município (peças 32 e 25) e da Funasa (peça 22) , que ora passamos a analisar.
EXAME TÉCNICO
Por meio do Ofício 372/2019 (peça 22) a Funasa encaminhou as informações atualizadas acerca da execução do convênio, esclarecendo:
a) que realizou nova visita técnica às obras objeto do ajuste, atestando sua execução em 100%, bem como a funcionalidade e alcance social de todos os sistemas de abastecimento das 12 localidades previstas no Plano de Trabalho, conforme extenso relatório fotográfico colhido durante a visita (peça 22, p. 7-27) ;
b) que permanece inalterada a irregularidade relacionada à ausência da licença de operação dos poços tubulares, uma vez que ainda não foram apresentados à Funasa;
c) que foi regularizada a documentação relativa à posse dos terrenos referentes às localidades de Cajueiro e Atoleiro/Vaca Piada/Cabeceira dos Alferes, permanecendo as dez demais localidades pendentes de regularização; e
d) que a prestação de contas final não foi apresentada.
Sobre a documentação relacionada aos laudos técnicos das obras nada mencionou a Funasa em sua resposta.
Com relação ao município, foram solicitados os seguintes documentos (peça 20) :
a) o laudo técnico das obras dos poços tubulares objeto do Termo de Compromisso TC/PAC 398/2012 Siafi 674148; 
b) documentos que comprovem o licenciamento dos poços tubulares e a posse sobre os terrenos onde estão localizados; 
c) declarações da prefeitura municipal, autoridades locais e/ou coletividade beneficiária a respeito do funcionamento e funcionalidade daqueles sistemas de abastecimento de água.
Com relação à letra "a", o município encaminhou apenas uma declaração do responsável pela manutenção de bombas e poços (peça 32, p. 4) , onde atesta o pleno funcionamento dos sistemas de abastecimento em todas as localidades. Quanto aos laudos técnicos dos poços, informa que estes estariam na posse da Funasa e que não foi possível obtê-los, em função de a fundação não estar realizando atendimentos presenciais desde março/2020.
Quanto aos documentos relacionados ao licenciamento dos poços e à posse dos terrenos, de igual forma afirma estarem em poder da Funasa. Cita como anexos à sua resposta os termos de doação dos terrenos referentes às localidades de Beleza Pura, Várzea e Vitória, e que o município estaria providenciando a regularização das posses nas demais localidades. Constatamos, no entanto, que os termos de doação citados não foram anexados à resposta, assim como nenhuma evidência das medidas adotadas para a regularização das posses.
Por fim, encaminhou declarações de funcionamento dos sistemas de abastecimento de todas as localidades, assinados pelos beneficiários (peça 35) , que confirmam as informações prestadas pela Funasa.
Os documentos e informações obtidos da Funasa e do município ratificam que o objeto do TC/PAC 398/2012 foi integralmente executado e se encontra em funcionamento até o presente, não restando pendências construtivas. Com relação à documentação, remanescem não elididas as ausências da licença de operação e do laudo técnico dos poços tubulares, além da documentação de posse dos terrenos de dez das doze localidades onde foram construídos os poços tubulares. 
A informação do município que a documentação relativa à licença de operação, laudos técnicos e documentação de posse dos terrenos estaria em poder da Funasa não pode ser aceita, uma vez que são contrárias àquelas prestadas pela fundação. O município não demonstrou que tais documentos teriam sido entregues à Funasa, que sequer recebeu a prestação de contas final do convênio, permanecendo o responsável omisso até o presente momento.
Em resumo, colhidas as informações por meio das diligências, permanecem inalteradas as irregularidades relacionadas à omissão do dever de prestar contas e à não comprovação da boa e regular aplicação dos recursos, em razão das ausências documentais relativas à licença de operação e laudo técnico dos poços tubulares, bem como da documentação de posse dos terrenos, à exceção das localidades de Cajueiro e Atoleiro/Vaca Piada/Cabeceira dos Alferes, que foram regularizadas como atestou a Funasa.
Isto posto, conforme análise já realizada na instrução de peça 13, o responsável deve ser considerado revel e ter suas contas julgadas irregulares.
Em consulta ao DGI/RPG (Repasses do Governo Federal) obtivemos o extrato bancário da conta específica do convênio (peça 38) , onde consta a devolução à Funasa do saldo no valor de R$ 20.604,36, em 26/4/2017. Referido recolhimento está comprovado, conforme atesta a Guia de Recolhimento da União - GRU, obtida no Sistema de Gestão de Recolhimento da União - SISGRU do Tesouro Nacional (peça 39) . Dessa forma, esse valor deve ser abatido do total a ser restituído pelo responsável. 
Cumulatividade de multas 
Quanto à possibilidade de aplicação cumulativa das multas dos arts. 57 e 58, inciso I, da Lei 8.443/1992, ainda que seja adequada a realização de citação e audiência do responsável, por força do disposto no art. 209, §4º, do Regimento Interno do TCU, o Tribunal reconhece que existe relação de subordinação entre as condutas de "não comprovação da aplicação dos recursos" e de "omissão na prestação de contas", sendo a primeira consequência da segunda, o que enseja, na verificação das duas irregularidades, a aplicação da multa do art. 57, com o afastamento da multa do art. 58, inciso I, em atenção ao princípio da absorção (Acórdão 9579/2015-TCU-Segunda Câmara, Relator Ministro Vital do Rêgo; Acórdão 2469/2019-TCU-Primeira Câmara, Relator Ministro Augusto Sherman) .
Conforme leciona Cezar Bitencourt (Tratado de Direito Penal: parte geral - 8ª Edição - São Paulo: Saraiva, 2003. Pg. 565) , na absorção, " (...) a pena do delito mais grave absorve a pena do delito menos grave, que deve ser desprezada". No caso concreto, a "omissão no dever de prestar contas", embora seja uma irregularidade autônoma, funciona como fase ou meio para a consecução da "não comprovação da aplicação dos recursos", havendo clara relação de interdependência entre essas condutas. Dessa forma, recaindo as duas ocorrências num mesmo gestor, deve prevalecer a pena do delito mais grave, qual seja, a multa do art. 57, da Lei 8.443/1992.
Cumpre observar, ainda, que a conduta dos responsáveis, consistente nas irregularidades "não comprovação da boa e regular aplicação dos recursos federais repassados em face da omissão no dever de prestar contas" e "não cumprimento do prazo para apresentação de prestação de contas pelo gestor dos recursos", configura violação não só às regras legais, mas também aos princípios basilares da administração pública, eis que, em última análise, ocorre o comprometimento da necessária satisfação à sociedade sobre o efetivo emprego dos recursos públicos postos à disposição da municipalidade, por força do instrumento de repasse em questão. Nesses casos, em que fica evidente a falta de transparência e lisura, não há como afastar as suspeitas sempre presentes de que a totalidade dos recursos públicos federais, transferida ao município, tenha sido integralmente desviada, em prol de gestor ímprobo, ou de pessoas por ele determinadas, a revelar grave inobservância de dever de cuidado no trato com a coisa pública, isto é, ato praticado com culpa grave, pois, na espécie, a conduta do responsável se distancia daquela que seria esperada de um administrador público minimante diligente, num claro exemplo de erro grosseiro a que alude o art. 28 do Decreto-lei 4.657/1942 (Lei de Introdução às Normas do Direito Brasileiro) , incluído pela Lei 13.655/2018 (Acórdão 1689/2019-TCU-Plenário, Relator: Ministro AUGUSTO NARDES; Acórdão 2924/2018-TCU-Plenário, Relator: Ministro JOSÉ MUCIO MONTEIRO; Acórdão 2391/2018-TCU-Plenário, Relator: Ministro BENJAMIN ZYMLER) . 
Prescrição da Pretensão Punitiva
	Vale ressaltar que a pretensão punitiva do TCU, conforme Acórdão 1441/2016-TCU-Plenário, Relator: Benjamin Zymler, que uniformizou a jurisprudência acerca dessa questão, subordina-se ao prazo geral de prescrição indicado no art. 205 do Código Civil, que é de dez anos, contado da data de ocorrência da irregularidade sancionada, nos termos do art. 189 do Código Civil, sendo este prazo interrompido pelo ato que ordenar a citação, a audiência ou a oitiva dos responsáveis. 
No caso em exame, o prazo final para apresentação da prestação de contas final expirou em 27/6/2016. Tendo sido o ato de ordenação da citação assinado em 3/8/2018 (peça 7) , não houve o decurso de prazo superior a 10 anos. Portanto, não ocorreu a prescrição da pretensão punitiva.
CONCLUSÃO
Conforme análise realizada por meio do exame técnico, as novas informações colhidas em diligências à Funasa e ao Município de Palmeiras/PI ratificam que o objeto do ajuste foi 100% executado e obteve funcionalidade, que se mantém até a presente data. Inobstante, tais informações confirmam que permanecem não elididas as irregularidades relativas à omissão do dever de prestar contas e às ausências documentais relacionadas à licença de operação e laudo técnico dos poços tubulares, bem como aquelas referentes à comprovação da titularidade dos terrenos em dez localidades, onde foram construídos os poços tubulares.
Dessa forma, o Sr. Paulo César Vilarinho deve ser considerado revel e suas contas julgadas irregulares, nos termos do art. 12, §3º, da Lei 8.443/1992.
Verifica-se, conforme itens 34 e 35, que não ocorreu a prescrição da pretensão punitiva.
Com efeito, em função da revelia do responsável, não foi possível sanear as irregularidades a ele atribuídas, tampouco elidir o débito a ele imputado. Ademais, inexistem nos autos elementos que demonstrem a boa-fé do responsável ou a ocorrência de outros excludentes de ilicitude, punibilidade ou culpabilidade. Desse modo, suas contas devem, desde logo, ser julgadas irregulares, nos termos do art. 202, § 6º, do Regimento Interno do TCU, procedendo-se à condenação em débito, aplicando-lhe, ainda, a multa prevista no art. 57 da Lei 8.443/1992.
PROPOSTA DE ENCAMINHAMENTO
Diante do exposto, submetem-se os autos à consideração superior, propondo-se a adoção das seguintes medidas:
a)	considerar revel o Sr. Paulo César Vilarinho Soares (CPF: XXX.057.723-XX) , Prefeito Municipal de Palmeirais/PI na gestão 2013-2016;
b)	com fundamento nos arts. 1º, inciso I, 16, inciso III, alíneas "a" e "c", da Lei 8.443/1992 c/c os arts. 19 e 23, inciso III, da mesma Lei, e com arts. 1º, inciso I; 209, incisos I e III; 210 e 214, inciso III, do Regimento Interno, julgar irregulares as contas do Sr. Paulo César Vilarinho Soares (CPF: XXX.057.723-XX) , Prefeito Municipal de Palmeirais/PI na gestão 2013-2016, e condená-lo ao pagamento da quantia a seguir especificada, com a fixação do prazo de quinze dias, a contar da notificação, para comprovar, perante o Tribunal (art. 214, inciso III, alínea "a", do Regimento Interno) , o recolhimento da dívida aos cofres do Tesouro Nacional, atualizada monetariamente e acrescida dos juros de mora, calculados a partir das datas discriminadas, até a data do recolhimento, na forma prevista na legislação em vigor.
	VALOR ORIGINAL (R$) 
	DATA DA OCORRÊNCIA
	DÉBITO/CRÉDITO

	576.575,51
	2/10/2013
	D

	432.431,63
	1/7/2014
	D

	432.431,64
	18/2/2016
	D

	20.604,36
	26/4/2017
	C

c)	aplicar ao Sr. Paulo César Vilarinho Soares (CPF: XXX.057.723-XX) , a multa prevista no art. 57 da Lei 8.443/92 c/c o art. 267 do RI/TCU, fixando-lhe o prazo de quinze dias, a contar da notificação, para que comprove, perante o Tribunal (art. 214, III, a, do Regimento Interno do TCU) , o recolhimento da dívida aos cofres do Tesouro Nacional, atualizada monetariamente desde a data do acórdão que vier a ser proferido por este Tribunal até a do efetivo recolhimento, se pagas após o vencimento, na forma da legislação em vigor;
d) 	esclarecer ao Sr. Paulo César Vilarinho Soares que, caso se demonstre a correta aplicação dos recursos por via recursal, mas não se justifique a omissão da prestação de contas, o débito poderá ser afastado, mas permanecerá a irregularidade das contas, dando-se ensejo à aplicação da multa prevista no art. 58, inciso I, da Lei 8.443/1992;
e)	autorizar, desde logo, nos termos do art. 28, inciso II, da Lei 8.443/1992, a cobrança judicial da dívida caso não atendida a notificação;
f)	autorizar também, desde logo, se requerido, com fundamento no art. 26 da Lei 8.443, de 1992, c/c o art. 217, §§ 1º e 2º do Regimento Interno do TCU, o parcelamento da dívida em até 36 parcelas, incidindo, sobre cada parcela, corrigida monetariamente, os correspondentes acréscimos legais, fixando-lhe o prazo de quinze dias, a contar do recebimento da notificação, para comprovar, perante o Tribunal, o recolhimento da primeira parcela, e de trinta dias, a contar da parcela anterior, para comprovar os recolhimentos das demais parcelas, devendo incidir, sobre cada valor mensal, atualizado monetariamente, os juros de mora devidos, no caso do débito, na forma prevista na legislação em vigor, alertando os responsáveis de que a falta de comprovação do recolhimento de qualquer parcela importará o vencimento antecipado do saldo devedor, nos termos do § 2º do art. 217 do Regimento Interno deste Tribunal;
g)	enviar cópia do Acórdão que vier a ser proferido à Fundação Nacional de Saúde, ao Município de Palmeiras/PI e ao responsável, para ciência, e à Procuradoria da República no Estado do Piauí, nos termos do § 3º do art. 16 da Lei 8.443/1992, c/c o § 7º do art. 209 do Regimento Interno do TCU, para adoção das medidas cabíveis;
j)	informar à Procuradoria da República no Estado do Piauí, à Fundação Nacional de Saúde, ao Município de Palmeiras/PI e ao responsável que a presente deliberação, acompanhada do Relatório e do Voto que a fundamenta, está disponível para a consulta no endereço www.tcu.gov.br/acordaos, além de esclarecer que, caso requerido, o TCU poderá fornecer sem custos as correspondentes cópias, de forma impressa; e
l)	informar à Procuradoria da República no Estado do Piauí que, nos termos do parágrafo único do art. 62 da Resolução TCU 259/2014, os procuradores e membros do Ministério Público credenciados nesta Corte podem acessar os presentes autos de forma eletrônica e automática, ressalvados apenas os casos de eventuais peças classificadas como sigilosas, as quais requerem solicitação formal."
2.	Por sua vez, o Ministério Público de Contas, na pessoa do Procurador Marinus Eduardo De Vries Marsico, exarou parecer nos seguintes termos (peça 43) :
"Trata-se de tomada de contas especial instaurada em desfavor do Sr. Paulo César Vilarinho Soares (ex-prefeito na gestão de 2013-2016, CPF XXX.057.723-XX1) inicialmente pela omissão de prestação de contas dos recursos do Termo de Compromisso TC/PAC 398/2012 (Siafi 674148, peça 1, p. 30-38) , firmado entre a Fundação Nacional de Saúde (Funasa) e o Município de Palmeirais/PI, tendo por objeto a construção de sistemas de abastecimento de água. Para tanto, foram repassados R$ 1.441.438,78 em três parcelas, sem contrapartida, tendo o ajuste vigência no período de 28/12/2012 a 28/4/2016.
Retornando os autos após a realização das diligências e providências sugeridas em nosso parecer anterior (peça 16) por determinação do E. Relator (peça 17) , a unidade técnica elaborou nova instrução (peça 40) sobre as respostas do município e da Funasa.
A prefeitura municipal de Palmeirais/PI (peças 30, 32 e 35) encaminhou declaração da pessoa responsável pela manutenção das bombas e poços, atestando o pleno funcionamento, alegando que os laudos técnicos estariam com a Funasa, impossibilitado de obtê-los em razão da suspensão dos atendimentos presenciais durante a pandemia. Afirmou que outros documentos também estão em poder da Funasa, os quais evidenciariam o licenciamento dos poços e termos de doação dos terrenos em outras três localidades, bem como providências de regularização das posses nas demais localidades. Também apresentou declarações de funcionários responsáveis pelo sistema de abastecimento de água.
Por sua vez, a Funasa (peça 22) encaminhou informações atualizadas sobre a execução do convênio, informando que uma nova visita técnica atestou 100% de execução do objeto, com funcionalidade e alcance social das obras nas localidades previstas, bem como que foi regularizada documentação de posse dos terrenos em 2 (duas) das 12 (doze) localidades, mas que permanece inalterada a irregularidade da ausência de licença de operação dos poços tubulares, pendências não sanadas na prestação de contas final.
Efetuada a análise, a Secex-TCE (peça 40) considerou que as pendências remanescentes ainda inviabilizam a comprovação da regular aplicação dos recursos, razão pela qual propõe que sejam julgadas irregulares as contas do responsável, com fulcro no art. 16, III, "a" e "c", da Lei 8.443/92, condenando-o em débito pelo valor total repassado (R$ 1.441.438,78) - abatido o recolhimento do saldo efetuado - e aplicando-lhe a multa prevista no art. 57 da referida lei.
II
Feito o breve relato, pedimos vênias para divergir da unidade técnica e, como medida preliminar, visando expedir uma possível determinação nos termos da Resolução-TCU nº . 315/2020 - que dispõe sobre a elaboração de deliberações que contemplem medidas a serem tomadas pelas unidades jurisdicionadas, com oitiva prévia do gestor -, propor que seja realizada a audiência da Prefeitura Municipal de Palmeirais/PI com relação à omissão de providências para regularizar as pendências documentais do Termo de Compromisso TC/PAC 398/2012 (Siafi 674148) assinaladas pela Fundação Nacional de Saúde (Funasa) no Parecer Técnico nº . 102/2019 e respectivo Relatório de Visita Técnica (peça 22) , solicitadas mediante diligência do Tribunal por meio do Ofício nº . 4.259/2019-TCU/Seproc (peça 20) .
Primeiramente, cabe enaltecer que a proposta da unidade técnica é defensável e está validamente fundamentada em pendências documentais às quais o convenente estava obrigado por força do termo de compromisso.
Todavia, divergimos porque a plena execução física e funcionalidade do objeto estão comprovadas nos autos, sendo que as pendências remanescentes foram imputadas ao responsável  (exprefeito) , mas são claramente da competência do município de Palmeirais/PI, ente público convenente e com legitimidade para pleitear as pendências documentais faltantes e cuja coletividade há muito se beneficia daquelas obras de abastecimento de água realizadas com os recursos do Termo de Compromisso TC/PAC 398/2012.
Na verdade, quando em nossa manifestação anterior (peça 16) propusemos "determinar à Prefeitura Municipal de Palmeirais/PI que providencie a obtenção e comprovação perante o Tribunal da documentação de licenciamento e posse dos terrenos nos quais se encontram os poços tubulares objeto do Termo de Compromisso TC/PAC 398/2012, fixando-se prazo para cumprimento", como sinaliza seu teor expresso, já pretendíamos que a responsabilização nos autos alcançasse o ente público convenente, não apenas na condição de informante em diligência, mas de possível responsável por atos e omissões para a regularidade documental do objeto executado.
Justificamos a medida no contexto em que as apurações há muito evidenciam não haver pendências na execução físico-financeira, estando o objeto plenamente concluído e funcional, restando apenas pendências documentais (laudos, licenças, declarações e termos de posse dos locais de instalação dos poços) . A propósito, a atual gestão do município alega, mas não comprova, a entrega à Funasa da documentação de licenciamento dos poços, bem como da regularização da posse e domínio sobre os terrenos onde estão localizados os poços tubulares (peça 32, p. 2) . 
Entretanto, mesmo a ausência de documentação de posse e domínio sobre alguns terrenos não parece ser um óbice intransponível à fruição dos sistemas de abastecimento de água pela coletividade, estando devidamente documentada e sendo de conhecimento notório que a referida construção foi realizada às custas de instrumento firmado com a Funasa (peça 22, p. 5-27) , injustificável o receio de que venha a se converter em benefício de particulares. Também a falta de licença de funcionamento não parece ter inviabilizado o uso do objeto para os fins a que se destina, haja vista declarações da própria Funasa de que foi inteiramente concluído um objeto com funcionalidade e alcance social.
Nessas condições, parece inadequado prosseguir a responsabilização somente com relação ao prefeito que executou as obras - que não é mais o gestor municipal -, imputando-lhe um débito integral que alcança montante de quase R$ 1,5 milhão (valor original) por ausência de documentos e providências cuja responsabilidade pela obtenção é da prefeitura municipal.
Sem embargo que o ex-prefeito responsável deverá oportunamente ter suas contas julgadas irregulares e ser apenado com multa, haja vista a omissão de prestar contas no momento devido e as pendências documentais que não logrou providenciar durante a vigência do convênio e no período em que foi responsável pelo município de Palmeirais/PI.
Todavia, não se justifica nesta tomada de contas especial uma condenação em débito que tenha por objeto valores elevados integralmente aplicados na conclusão de um objeto funcional e que vem beneficiando as comunidades locais, podendo tais pendências ser objeto de determinação e providências direcionadas à atual gestão do município convenente, segundo pensamos, quem possui efetivamente as condições e a legitimidade para providenciar nesse momento a documentação faltante.
III
Desse modo, visando expedir uma possível determinação ao ente público convenente nos termos da Resolução-TCU nº . 315/2020, preliminarmente, propomos que seja realizada a audiência da Prefeitura Municipal de Palmeirais /PI com relação à omissão de providências para regularizar as pendências documentais do Termo de Compromisso TC/PAC 398/2012 (Siafi 674148) , mais especificamente, ausência de obtenção e a comprovação perante o Tribunal da documentação de licenciamento e de posse e domínio com relação a todos os terrenos nos quais se encontram os poços tubulares, conforme assinaladas pela Fundação Nacional de Saúde (Funasa) no Parecer Técnico nº . 102/2019 e respectivo Relatório de Visita Técnica (peça 22) , solicitadas mediante diligência do Tribunal por meio do Ofício nº . 4.259/2019-TCU/Seproc (peça 20) .
IV
Se, eventualmente, o Tribunal discordar da preliminar alvitrada, em atenção ao disposto no art. 62, § 2º, da Lei 8.443/92, alternativamente, propomos julgar irregulares as contas do Sr. Paulo César Vilarinho Soares (ex-prefeito do município de Palmeirais/PI na gestão de 2013-2016, CPF XXX.057.723-XX1) , com fulcro no art. 16, III, "a" e "b", da Lei 8.443/92 e aplicar-lhe a multa prevista no art. 58, I, da referida lei, abstendose de imputar uma condenação em débito, haja vista a plena execução física e funcionalidade do objeto pactuado comprovadas nos autos, sendo que as pendências documentais remanescentes não poderiam ser atualmente sanadas pelo responsável (exprefeito) , mas pelo próprio ente público convenente e beneficiário daquelas obras.
Caso o Tribunal também não concorde com essa proposta de mérito alternativa, apenas ressaltamos que o cofre credor indicado no item 40, "b", da proposta da unidade técnica (peça 40) deve ser corrigido de "Tesouro Nacional" para "Fundação Nacional de Saúde".
Por fim, cabe registrar que o Sr. Reginaldo Soares Veloso Júnior requer que as comunicações dirigidas à Prefeitura Municipal de Palmeirais/PI sejam dirigidas exclusivamente à sua pessoa, na condição de atual prefeito (peça 32, p. 3) ."
É o Relatório.

8.1. Ícaro Ulianno Brandão de Almeida (13449/OAB-PI) e outros, representando Prefeitura Municipal de Palmeirais - PI.  
8.2. Igor Martins Ferreira de Carvalho (5.085/OAB-PI) e outros, representando Paulo Cesar Vilarinho Soares.

Procurador Marinus Eduardo De Vries Marsico.

Tomada de contas especial. FUNASA. termo de compromisso. construção de sistema de abastecimento de água em palmeiras/pi. Omissão no dever de prestar contas. Citação E AUDIÊNCIA. Revelia. Contas irregulares. Débito. Multa.

TOMADA DE CONTAS ESPECIAL (TCE)

Secretaria de Controle Externo de Tomada de Contas Especial (SecexTCE).

Trata-se de tomada de contas especial instaurada pela Fundação Nacional de Saúde - Funasa, em razão da omissão do dever de prestar contas dos recursos recebidos por força do Termo de Compromisso TC/PAC 398/2012 (Siafi 674148) , celebrado entre a Funasa e o Município de Palmeirais/PI, tendo por objeto a execução de doze sistemas simplificados de abastecimento de água no ente federativo.
2.	Para a execução do objeto pactuado, foi previsto um desembolso total de R$ 1.441.438,78 a cargo do concedente, sem contrapartida municipal. A liberação dos recursos ocorreu por meio de três parcelas, no valor de R$ 576.575,51, R$ 432.431,63 e R$ 432.431,64.
3.	Insta salientar que a vigência do aludido ajuste foi prorrogada em duas ocasiões distintas, tendo se findado em 28/4/2016.
4.	O tomador de contas, embora tenha constatado a execução física de 100% do objeto conveniado, apontou a existência de pendências documentais, tais como a ausência dos documentos relativos ao licenciamento dos poços tubulares, licença de operação, laudo técnico da obra e documentação de posse dos terrenos onde foram edificadas as obras.
5.	Outrossim, o responsável foi notificado em 15/7/2016 a apresentar a prestação de contas final do convênio, porém, se omitiu de apresentá-las.
6.	Esgotadas as medidas administrativas internas para a apresentação das contas e a obtenção do ressarcimento aos cofres públicos, foi instaurada a presente TCE. O Relatório de Tomada de Contas Especial 4/2017 concluiu pela ocorrência de dano Erário no valor total repassado, em razão da omissão do dever de prestar contas, com responsabilização do Sr. Paulo César Vilarinho Soares, ex-prefeito de Palmeirais/PI na gestão 2013-2016.
7.	No âmbito desta Corte de Contas, o responsável foi regulamente citado pela omissão no dever de prestar contas dos recursos recebidos, bem como foi efetuada a sua audiência pelo não cumprimento do prazo originalmente estipulado para prestação de contas dos aludidos recursos.
8.	Transcorrido o prazo regimental o responsável não recolheu o débito que lhe foi imputado tampouco apresentou suas alegações de defesa, embora tenha constituído procurador e solicitado prorrogação do prazo para a apresentação de sua manifestação. Portanto, deve ser considerado revel, nos termos do art. 12, § 3º, da Lei 8.443/1992. A unidade técnica propôs, então, que suas contas sejam julgadas irregulares e que ele fosse condenado ao pagamento do débito apurado e da multa prevista no art. 57 da Lei 8443/1992.
9.	Com base na primeira manifestação regimental do MP/TCU, acolhi proposição de, preliminarmente, solicitar à Prefeitura Municipal de Palmeirais (PI) que encaminhasse ao TCU a documentação relativa ao licenciamento ambiental e à posse dos terrenos nos quais se encontram os referidos poços. Também solicitei diligência para que fossem encaminhadas declarações dessa prefeitura municipal, de autoridades locais e da coletividade beneficiária a respeito do funcionamento e funcionalidade do mencionado sistema de abastecimento de água. 
10.	Na ocasião determinei também que a unidade técnica realizasse diligência à Funasa com vistas a obter informações atualizadas sobre a execução do ajuste em questão. Em resposta, a entidade apresentou as seguintes informações atualizadas acerca da execução do convênio: 
a) que realizou nova visita técnica às obras objeto do ajuste, atestando sua execução em 100%, bem como a funcionalidade e alcance social de todos os sistemas de abastecimento das 12 localidades previstas no Plano de Trabalho, conforme extenso relatório fotográfico colhido durante a visita (peça 22, p. 7-27) ; 
b) que permanece inalterada a irregularidade relacionada à ausência da licença de operação dos poços tubulares, uma vez que ainda não foram apresentados à Funasa; 
c) que foi regularizada a documentação relativa à posse dos terrenos referentes às localidades de Cajueiro e Atoleiro/Vaca Piada/Cabeceira dos Alferes, permanecendo as dez demais localidades pendentes de regularização; e
d) que a prestação de contas final não foi apresentada.
11.	Por seu turno, o município informou que a documentação relativa à licença de operação, laudos técnicos e documentação de posse dos terrenos estaria em poder da Funasa, informação que foi refutada pela SecexTCE na sua derradeira instrução de mérito, uma vez que são contrárias àquelas prestadas pela Funasa. 
12.	Dessa maneira, a unidade instrutiva reiterou as propostas anteriormente formuladas, propondo tão somente um ajuste no valor do débito, abatendo a quantia de R$ 20.604,36, cuja devolução foi comprovada por meio de consulta ao extrato da conta específica do termo de compromisso.
13.	O MP/TCU, na pessoa do Procurador Marinus Eduardo De Vries Marsico, dissentiu de tal proposta, sopesando que o objeto do TC/PAC 398/2012 foi integralmente executado e se encontra em funcionamento até o presente, não restando pendências construtivas. Com relação à ausência de documentação de posse e domínio sobre alguns terrenos, o Parquet entendeu que não seria óbice intransponível à fruição dos sistemas de abastecimento de água pela coletividade, estando devidamente documentada e sendo de conhecimento notório que a referida construção foi realizada às custas de instrumento firmado com a Funasa. Assim, seria injustificável o receio de que venha a se converter em benefício de particulares. 
14.	No entender do Ministério Público de Contas, não se justifica nesta tomada de contas especial uma condenação em débito que tenha por objeto valores elevados integralmente aplicados na conclusão de um objeto funcional e que vem beneficiando as comunidades locais, podendo haver de determinação direcionada à atual gestão do município convenente para sanar as pendências verificadas, visto que a municipalidade possui efetivamente as condições para providenciar nesse momento a documentação faltante. 
15.	Nesse sentido, o MP/TCU propôs preliminarmente que fosse realizada a audiência da Prefeitura Municipal de Palmeirais/PI com relação à omissão de providências para regularizar as pendências documentais do termo de compromisso. Alternativamente, caso não acolhida tal proposição, o Parquet sugere julgar irregulares as contas do responsável com a aplicação apenas da multa capitulada no art. 58, inciso I, da Lei 8.443/1992. Finalmente, caso mantido o entendimento de imputar débito ao responsável, o Ministério Público junto ao TCU propôs a alteração do cofre credor da dívida de "Tesouro Nacional" para "Fundação Nacional de Saúde".
II
16.	Feita a devida exposição do caso, com as vênias de estilo, acompanho integralmente o entendimento da SecexTCE, cuja análise adoto como minhas razões de decidir.
17.	Embora tenha sido comprovada a execução física e funcionalidade das obras executadas, a ausência de prestação de contas final do termo de compromisso em exame impede o estabelecimento do liame entre os recursos repassados e a execução do objeto pactuado.
18.	Ressalto que os recursos foram transferidos ao município entre 2/10/2013 e 18/2/2016, portanto, na gestão do Sr. Paulo César Vilarinho Soares. Também em sua gestão se deu toda a execução do termo de compromisso, assim como expirou o prazo final para apresentação da prestação de contas, em 17/6/2016. Portanto, é o único responsável pela omissão no dever de prestar contas e pela gestão dos recursos conveniados.
19.	A jurisprudência desta Corte é firme quanto à responsabilidade pessoal do gestor em prestar contas dos recursos federais por ele geridos. É um dever constitucional e legal, que o submete ao dever de demonstrar o correto emprego dos valores públicos, nos termos do art. 70, parágrafo único, e 37, caput, da Constituição Federal e do art. 93 do Decreto Lei 200/1967.
20. 	A comprovação da boa e regular aplicação de recursos públicos transferidos mediante convênio e outros instrumentos congêneres evidencia-se não apenas mediante a execução física do objeto, mas também por sua regular execução financeira da avença, acompanhada de prestação de contas que permita o estabelecimento do nexo de causalidade entre uma e outra. A prestação de contas com os comprovantes das despesas efetuadas é o documento que demonstra que todo o valor transferido foi aplicado na finalidade preceituada.
21.	Nesse sentido, transcrevo os seguintes enunciados colhidos da ferramenta de pesquisa de jurisprudência selecionada do TCU:
"A simples realização do objeto não é suficiente para garantir a regularidade das contas, sendo essencial que seja comprovado o nexo de causalidade entre os recursos federais transferidos e o objeto conveniado." (Acórdão 1189/2008-TCU-Primeira Câmara, Relator Ministro Valmir Campelo) .
"O gestor deve provar a boa e regular aplicação dos recursos federais e, não o fazendo, há presunção de dano, obrigando o gestor a restituir os valores aos cofres públicos." (Acórdão 1276/2015-TCU-Plenário, Relator Ministro José Múcio Monteiro) .
"A comprovação da execução do objeto deve ser acompanhada da demonstração de compatibilidade entre os recursos públicos envolvidos e os gastos efetuados. A presunção de legitimidade do ato administrativo que atesta os gastos é afastada diante da ausência do conjunto probatório das despesas exigido por lei.". (Acórdão 3223/2017-TCU-Segunda Câmara, Relator Ministro-Substituto Marcos Bemquerer Costa) .
22.	Ante a revelia do responsável e inexistindo nos autos elementos que permitam concluir pela ocorrência de boa-fé ou de outros excludentes de culpabilidade em sua conduta, em consonância com a unidade técnica, propugno por que as contas do Sr. Paulo César Vilarinho Soares sejam julgadas irregulares e que seja condenado ao pagamento do débito apurado.
23.	Considerando que não houve a prescrição da pretensão punitiva, haja vista que o prazo limite para a apresentação das contas foi em 27/6/2016 e o despacho que autorizou a citação foi exarado em 3/8/2018, defendo que seja aplicada ao responsável também a multa prevista no art. 57 da Lei 8.443/1992, cujo valor fixo em R$ 900.000,00 (novecentos mil reais) .
24.	Deixo de acolher a proposta de realizar audiência da Prefeitura Municipal de Palmeirais/PI, pois as diligências anteriormente realizadas se demonstraram infrutíferas para sanar as lacunas documentais das obras executadas.
25.	Por fim, com relação à última medida alvitrada pelo MP/TCU, observo que, em se tratando de recursos do Programa de Aceleração do Crescimento (PAC) , o cofre credor da dívida é o Tesouro Nacional, nos termos do art. 6º, § 2º, da Lei 11.578/2007, que dispõe sobre a transferência obrigatória de recursos financeiros para a execução pelos Estados, Distrito Federal e Municípios de ações do Programa de Aceleração do Crescimento - PAC.
Ante o exposto, manifesto-me por que o Tribunal aprove o acórdão que ora submeto à apreciação deste Colegiado.
TCU, Sala das Sessões Ministro Luciano Brandão Alves de Souza, em 11 de maio de 2021.
BENJAMIN ZYMLER 
Relator